臺灣高雄地方法院民事裁定
108年度消債更字第384號
聲  請  人  李吉昌  
0000000000000000

0000000000000000

代  理  人  呂姿慧律師
上列當事人因消費者債務清理事件聲請更生，本院裁定如下：
    主  文
聲請駁回。
聲請費用由聲請人負擔。
    理  由
一、聲請意旨略以：伊無力清償債務，曾於民國108年8月29日向
    本院聲請調解債務清償方案，惟調解不成立。又伊未經法院
    裁定開始清算程序或宣告破產，爰聲請更生等語。
二、按債務人不能清償債務或有不能清償之虞者，得依本條例所
    定更生或清算程序，清理其債務。消費者債務清理條例（下
    稱消債條例）第3條定有明文。衡以消費者與金融機構間債
    之關係之發生，係依契約自由原則及相互間之信賴為基礎，
    此為社會經濟活動得以維繫及發展之重要支柱，債務人經濟
    窘迫，固不應任其自生自滅，債權人一方之利益，仍不能因
    之摒棄不顧。是債務人於協商程序中，自應本於個人實際財
    產及收支狀況，依最大誠信原則，商討解決方案。如終究不
    能成立協商，於聲請更生或清算時，法院審酌上開條文所謂
    「不能清償或有不能清償之虞」，自宜綜衡債務人全部收支
    、信用及財產狀況，評估是否因負擔債務，而不能維持最基
    本之生活條件；所陳報之各項花費，是否確屬必要性之支出
    ；如曾有協商方案，其條件是否已無法兼顧個人生活之基本
    需求等情，為其判斷之準據。
三、經查：
  ㈠聲請人前於108年8月29日向本院聲請調解債務清償方案，經
    本院108年度司消債調字第447號受理，於同年9月18日調解
    不成立，聲請人並於同日以言詞聲請更生等情，業經本院調
    閱上開調解卷宗核閱無訛，是以依消費者債務清理條例施行
    細則第44條之3規定，聲請人於前置調解不成立後聲請更生
    ，應屬合法。
  ㈡次查，聲請人於106年及107年度申報所得均為新臺幣（下同
    ）0元，名下無財產，勞工保險自108年5月2日起投保於財團
    法人臺灣海洋保育與漁業永續基金會，投保薪資為34,800元
    ，其新光人壽2張保單曾於106年12月28日各借款46,000元、
    40,000元，尚有欠款105,876元、80,000元，現有解約金共3
    9,094元，南山人壽1張保單曾於106年2月7日借款183,062元
    ，尚有欠款225,433元，現有解約金31,081元，至台灣人壽
    原有1張保單已於107年3月解約領取65,401元。又聲請人於1
    05年3月間以價金4,500,000元出售其名下房屋，扣除房貸餘
    額、稅賦、仲介佣金及清償其他債務後，淨所得965,501元
    ，嗣於106年4月離婚後為照顧子女（詳如後述），無業，個
    人生活費及子女扶養費仰賴前開售屋餘款、銀行借貸及姐姐
    資助，自108年5月2日起於財團法人臺灣海洋保育與漁業永
    續基金會擔任沿近海觀察員，試用期間薪資為每月34,605元
    ，自109年1月1日起為正職，據約僱人員僱用契約書所載每
    月工資為43,548元，另領取租金補貼每月3,200元，未領取
    社會局補助等情，此有財產及收入狀況說明書（調解卷第2
    至4頁）、債權人清冊（調解卷第4頁反面）、財團法人金融
    聯合徵信中心前置協商專用債權人清冊（調解卷第6至7頁）
    、信用報告（調解卷第9至10頁）、財政部高雄國稅局106年
    及107年度綜合所得稅各類所得資料清單及總歸戶財產查詢
    清單（調解卷第11至13頁）、勞工保險被保險人投保資料表
    （調解卷第14至15頁）、戶籍謄本（調解卷第21頁）、高雄
    市政府社會局社會福利資訊料查詢表（本案卷㈠第5至7頁）
    、在職證明書（本案卷㈠第14頁、本案卷㈡第120頁）、薪資
    明細表（本案卷㈠第15頁）、約僱人員僱用契約書（本案卷㈠
    第17頁、本案卷㈡第121至123頁）、商業保險投保資料查詢
    結果表（本案卷㈠第32頁）、存摺（本案卷㈠第33至85頁、第
    102至108頁、本案卷㈡第80至83頁、第86頁）、不動產買賣
    契約書（本案卷㈠第167至178頁）、新光人壽保險股份有限
    公司陳報狀（本案卷㈡第20至21頁、第48至51頁）、台灣人
    壽保險股份有限公司函（本案卷㈡第55頁）、高雄市政府函
    （本案卷㈡第84頁）等在卷可參；另查聲請人曾擔任「金可
    得商號」負責人，惟金可得商號業於106年6月27日歇業並註
    銷稅籍登記，有經濟部商工登記公示資料查詢及財政部高雄
    國稅局函在卷可佐（本案卷㈡第25頁、第89頁，併參本案卷㈡
    第69至78頁清算申報核定書暨損益及稅額計算表等），本院
    即以其現受僱臺灣海洋保育與漁業永續基金會之正職薪資每
    月43,548元，加計租金補貼3,200元，合計46,748元作為核
    算其現在償債能力之基礎，堪認妥適。
  ㈢關於聲請人個人日常必要支出部分，聲請人陳稱與3名子女共
    同租屋居住，每月房租10,000元，領取租金補貼，此有房屋
    租賃契約書、存款存根聯及高雄市政府函在卷可稽（調解卷
    第17至20頁、本案卷㈠第180至189頁）。按債務人必要生活
    費用，以最近一年衛生福利部或直轄市政府所公告當地區每
    人每月最低生活費一點二倍定之，消債條例第64條之2第1項
    定有明文。本院參酌衛福部社會司所公告109年度高雄市最
    低生活費標準為13,099元。又該最低生活費用之標準，係照
    當地最近1年平均每人消費支出60％，依其基準之家庭收支調
    查報告調查表格式所示有關經常性支出之調查項目，其原即
    包括利息支出、食品、衣著、房租及水費、電費、醫療保健
    、交通、娛樂、教育等基本生活需求。本院認在聲請人並無
    特殊需求，應以此最低生活費之1.2倍即15,719元認係其個
    人必要生活費用。
  ㈣至扶養部分，聲請人原主張扶養4名子女，嗣陳稱長女休學打
    工，已無須扶養，另3名子女每月扶養費各4,000元。經查，
    聲請人與前配偶吳旻燕育有之長女李○瑋係89年5月生，106
    年及107年度申報所得分別為0元、105,482元（薪資所得）
    ，勞工保險投保於冠侶商行，次女李○甄係91年7月生，現就
    讀旗山農工，勞工保險於108年1月18日退保，108年1月曾領
    取校外實習薪資共13,652元，長子李○齊係96年4月生，次子
    李○愷係103年1月生，次女、長子及次子於106年及107年度
    申報所得均為0元，4名子女名下均無財產、均無領取社會局
    補助等情，此有戶籍謄本、所得資料及財產查詢清單、存摺
    、學雜費繳費收據、高雄市政府社會局社會福利資訊料查詢
    表等在卷可憑（見調解卷第21頁、本案卷㈠第18至27頁、第8
    6至112頁、第190至204頁、本案卷㈡第8至19頁、第36至39頁
    ），是聲請人之次女、長子及次子均未成年且就學中，名下
    復無財產，客觀上堪認均有受扶養必要。扶養費用部分，參
    照民法第1118條、第1119條規定，其負扶養義務之程度，亦
    應考量其目前身負債務之窘境，所負擔之扶養義務能力，自
    非與一般人難謂為相當，並依消費者債務清理條例第64條之
    2第1項及第2項規定，債務人必要生活費用，以最近一年衛
    生福利部或直轄市政府所公告當地區每人每月最低生活費一
    點二倍定之；受扶養者之必要生活費用，準用第1項規定計
    算基準數額，並依債務人依法應負擔扶養義務之比例認定之
    ，而109年度高雄市每人每月生活所必需即為最低生活費標
    準13,099元之1.2倍即15,719元，則除有特殊情形並有證據
    證明者外，聲請人所應負擔其未成年子女每月之扶養費自宜
    以此為度，始得認係必要支出，是在無其他更為詳實之資料
    可供佐證之情形下，本院認即應以109年度高雄市每人每月
    之生活所必需15,719元；又聲請人陳稱前配偶未負擔扶養費
    等語，惟父母對於未成年子女之扶養義務，不因離婚而受影
    響，民法第1116條之2定有明文，再據其提出之離婚協議書
    所載略以：「4名子女約定歸聲請人監護扶養。」（本案卷㈠
    第28頁），並未約定子女扶養費之分攤方式，本院復依職權
    調閱前配偶吳旻燕之稅務電子閘門財產所得調件明細表及勞
    工保險投保資料，其於106年及107年度有申報薪資所得分別
    為355,720元、380,192元，勞工保險投保於甚好商行（參本
    案卷㈡第30頁反面、第40至43頁），是前配偶並非無經濟能
    力之人，聲請人未能證明前配偶無力扶養，尚無法認定子女
    由聲請人獨力扶養，是認前配偶仍應與聲請人共同分擔子女
    之扶養費用，則其等子女每人每月之必要生活費15,719元由
    聲請人與前配偶共同分擔後，聲請人負擔3名子女每月之扶
    養費即應以23,579元（計算式：15,719×3÷2＝23,579）為度
    ，則聲請人主張每月支出每名子女扶養費4,000元，3名子女
    共12,000元，低於本院計算之基準，尚屬合理。
  ㈤承上，以聲請人現每月收入46,748元為其償債能力基準，扣
    除個人必要生活費15,719元、子女扶養費12,000元後，餘19
    ,029元，而聲請人目前負債總額為938,993元（參調解卷第3
    2頁，包含永豐銀行557,483元、台北富邦銀行281,510元，
    勞工紓困貸款以貸款本金100,000元計），扣除保險解約金7
    0,175元，以聲請人每月所餘按月攤還結果，至多不用4年【
    計算式：（938,993－70,175）÷19,029÷12＝3.8】即能清償完
    畢；又聲請人現年54歲，距法定退休年齡65歲，一般可預期
    尚約有11年之職業生涯，應能逐期償還所欠債務，以兼顧債
    權人利益之保障。
四、綜據上述，本件難認聲請人有不能清償債務或不能清償之虞
    之情事，尚無藉助更生程序清理債務之必要性，其聲請應予
    駁回，爰裁定如主文。
中　　華　　民　　國　　109 　年　　4 　　月　　23　　日
                  民事庭　　法　官　賴寶合
以上正本係照原本作成。
如對本裁定不服，得於裁定送達後10日內向本院提出抗告狀，並
繳納抗告裁判費新臺幣1,000元。
中　　華　　民　　國　　109 　年　　4 　　月　　23　　日
  　                        書記官　胡美儀